最高法院刑事判決　　　　　　　　　　　　　　　九十一年度台上字第五六七六號
　　上　訴　人　乙○○
　　　　　　　　甲○○
　　　　　　　　丙○○
　　共　　　同
　　選任辯護人　牛湄湄
右上訴人等因妨害自由案件，不服臺灣高等法院中華民國八十九年八月二日第二審判
決（八十九年度上訴字第一九四四號，起訴案號：臺灣基隆地方法院檢察署八十七年
度偵字第五五四三號），提起上訴，本院判決如左：
    主  文
上訴駁回。
    理  由
按刑事訴訟法第三百七十七條規定，上訴於第三審法院，非以判決違背法令為理由，
不得為之。是提起第三審上訴，應以原判決違背法令為理由，係屬法定要件。如果上
訴理由狀並未依據卷內訴訟資料，具體指摘原判決不適用何種法則或如何適用不當，
或所指摘原判決違法情事，顯與法律規定得為第三審上訴理由之違法情形，不相適合
時，均應認其上訴為違背法律上之程式，予以駁回。本件原判決撤銷第一審判決，改
判仍依牽連犯，從一重論處上訴人乙○○、甲○○、丙○○共同以強暴方法剝奪人之
行動自由罪刑（均處有期徒刑四月）。上訴人等之上訴意旨略稱：（一）告訴人林朝
鴻在警訊中係供稱：「陳金釧通知我前去會部旁（大鵬村加投路一四六號）遭二、三
人攔住」，但在偵查中則稱：「他們叫我朋友陳金釧打電話叫我到會長那裡，後來他
們四人在會長那裡強行將我押走，並非我自願」、「沒有人看到（指告訴人遭人押走
之事），我被打回來在會長那裡，有很多鴿友看到，且我有將被打情形告訴郭火木、
陳金釧，是我報案以後，驗傷回來，才跟他們說，我當天被打，當天做筆錄，第二天
早上告訴郭火木等人」，則告訴人所指其遭強押之地點，已前後不一。又果如告訴人
所稱係在會長那裡被押，當時又有很多鴿友在場，何以告訴人竟謂：沒有人看到其被
押走之事？況且當晚既有很多鴿友在會長那裡開會，告訴人若確係遭上訴人等強押上
車，豈會不大聲呼救？證人陳正順、陳金釧、洪明塗之證言，豈不是與告訴人之指訴
全然不符，原判決就證人事後是否與告訴人勾串及告訴人究係遭上訴人等強押妨害自
由抑或自願前往，未加調查，有應於審判期日調查之證據未予調查之違法。（二）證
人陳正順在警訊中已證稱：「（問：林朝鴻於民國八十七年六月五日遭甲○○、游錫
明等四人挾持打傷，你是否知道？）不知道這件事，是後來聽人提起我才知道林朝鴻
被打傷」，嗣在第一審復供稱：「（問：本件告訴人告訴被告三人妨害自由、傷害等
事情，你知否？）當時我不知道，我是事後聽說的」，惟其後陳正順竟又證稱：「我
有聽到有人喊林朝鴻被人抓走了，後來，林朝鴻之哥哥與當地民意代表及警察都來了
，後來我看到甲○○等人回來，林朝鴻之哥哥問甲○○，是否帶林朝鴻去打，甲○○
說『有』」、「在林朝鴻被毆傷的那天晚上，我看到『小胖』與三名被告一起下車，
但我未看到任何人押林朝鴻上車，開會時『小胖』也在會場」，則證人陳正順既在警
訊及第一審初次調查時，一再表明不知告訴人遭人押走之事，伊知悉該事係事後聽他
人說的，是其關於事情經過之證述，顯係事後聽聞而來，依刑事訴訟法第一百六十條
規定及最高法院四十六年台上字第五０四號、八十年台上字第四０七三號、八十三年
台上字第二一六二號判決意旨，陳正順之證言，自不得採為判決上訴人有罪之證據，
原判決遽爾採納陳正順之證述作為判決之基礎，顯屬違背證據法則。（三）證人陳金
釧雖證稱：「『小胖』的哥哥先前在台北縣金山鄉○○路經營民生自助餐，在晚八時
以前（指八十七年六月五日晚八時）有看到『小胖』，當時他與甲○○在一起；我大
約七點半打電話叫林朝鴻來開會，不久後，我有聽到會員說林朝鴻被載走了，我打電
話去林朝鴻家，他家人說他出去了，我出去查看林朝鴻的計程車，發現他車停在公路
局的停車場，但人不在，當時我很緊張，便打一一０報案，但一一０說我不是親人不
能報案，我再打電話給林朝聰（即林朝鴻二哥），他二哥與洪明塗（金山鄉民代表）
大約八點到會場，一直等到快九點，他們五人從基隆往金山之方向回來，林朝鴻下車
，走路時腳有些跛，嘴角有流血，他說他被打」，惟上開證述與告訴人指稱：遭押走
時無人看見不符。又其既證稱：當晚八時許尚見『小胖』與甲○○在會場，若告訴人
係遭人強行押走，伊豈有袖手旁觀之理？而上訴人等與告訴人既然同處於眾人聚會之
場所，告訴人是否確係遭上訴人等押走？抑或係自願與乙○○等人外出協商？自有傳
訊其他在場會員調查告訴人之指訴是否屬實之必要，原判決未依職權加以調查，有應
於審判期日調查之證據未予調查之違法。（四）原判決依憑陳金釧之證言，認定上訴
人有其事實欄所載之妨害自由犯行，惟告訴人是否遭上訴人等強行押走，陳金釧並未
親眼目睹，其證稱：「聽人說被載走了」，不但屬傳聞證據，且載走並非強押，原判
決以該證言，認定上訴人等夥同「小胖」以強暴方法剝奪告訴人之行動自由，與該項
證據資料之內容不合。而原判決認定上訴人等係於當晚八時二十分將告訴人強押上車
，然陳金釧證稱：林朝鴻被載走後，林朝聰報案再與洪明塗等人到會場已是晚上八
點，此與原判決事實認定，明顯不符，自有詳查之必要。又陳金釧證稱：「聽說被人
載走了」，究係聽何人告知、此人是否親見目睹，亦待查明，否則陳金釧所證僅係傳
聞證據，依刑事訴訟法第一百六十條規定及最高法院四十六年台上字第五０四號、八
十年台上字第四０七三號、八十三年台上字第二一六二號判決意旨，陳金釧之證言，
自不得採為判決上訴人有罪之證據，原判決竟採納陳正順之證述作為判決之基礎，自
屬違背證據法則。（五）證人洪明塗係證稱：「林朝鴻的媽媽在八十七年六月五日傍
晚六、七點上打電話給我，她說她小孩被人帶走，我匆忙趕到他家，因林朝鴻的二哥
在打電話到祟光派出所，我便與警員一齊到加投路的會場，我到時看到林朝鴻下車，
後面有三、四個人，林朝鴻說他被人打了」，則其獲悉林朝鴻被人帶走，乃林朝鴻母
親轉述，並非其親眼目睹，其餘證述，不過能證明林朝鴻被傷害之情形。所稱：「林
朝源的媽媽在八十七年六月五日傍晚六、七點打電話給我」，復與告訴人指訴被強行
押走之時間，嚴重不符，原判決竟採納洪明塗之證言，作為認定上訴人等犯妨害自由
罪之證據資料，有違證據法則云云。
惟查原判決依憑告訴人林朝鴻於警訊、偵審中之指訴、證人陳正順、陳金釧、洪明塗
之證言及卷附之告訴人驗傷診斷書等證據資料，認定上訴人等各有其事實欄所載之妨
害自由犯行，已於理由內詳敘其調查證據之結果及取捨證據認定之理由。並就上訴人
等否認犯罪之辯解，認均非可採，一一予以指駁。就形式上觀察，原判決並無應於審
判期日調查之證據未予調查、採證違背證據法則等違背法令之情形。上訴人等之上訴
意旨（五），將原判決相互印證作為認定事實基礎之證據資料割裂，置卷內其他證據
資料於不顧，而就單一證據資料（即洪明塗之證言），徒憑己見，漫指不得以之作為
認定上訴人等有無妨害告訴人行動自由之依據，顯不足以辨識原判決已具備違背法令
之形式要件。至於告訴人對其遭上訴人等夥同「小胖」強行押走剝奪行動自由之地點
，雖有「臺北縣萬里鄉○○村○○路一四六號賽鴿協會北海支會（下稱北海支會）旁
」及「會長那裡」二種不同之陳述，惟北海支會會長陳正順開店之臺北縣萬里鄉○○
路一四六號即係支會所在地，業據乙○○、丙○○供認在卷（見警局卷），核與告訴
人之指述相符。從而以告訴人於警訊及偵查之供述，相互勾稽，其在偵查中供稱之「
會長那裡」，應係指臺北縣萬里鄉○○路一四六號附近，原判決依憑告訴人之供述，
認定告訴人係在臺北縣萬里鄉○○路一四六號旁遭上訴人等夥同『小胖』強押帶走，
與上引卷內筆錄之記載，並無牴觸。而告訴人在偵查中供稱：「我被打回來在會長那
裡，有很多鴿友看到，且我有將被打情形告訴郭火木、陳金釧，是我報案以後，驗傷
回來，才跟他們說，我當天被打，當天做筆錄，第二天早上告訴郭火木等人」，乃意
指其遭上訴人等帶回陳正順開店處時，有多位鴿友目睹，非謂其遭強行押走之時，該
等鴿友亦曾親見，此部分指述與其另供稱：「沒有人看到（指告訴人遭人押走之事）
」，並無不符。上訴意旨（一）執此泛指證人陳正順、陳金釧、洪明塗之證言，與告
訴人之指訴全然不符，並據之指摘原判決有應於審判期日調查之證據未予調查之違法
，顯非依據卷內資料而為主張之合法第三審上訴理由。再者告訴人、證人之陳述有部
分前後不符，或相互間有所歧異時，究竟何者為可採，法院原得綜合其調查證據之結
果自由判斷，非謂一有不符或矛盾，即應認其全部均為不可採信；尤其關於行為動機
、手段、經過及結果等細節方面，告訴人之指陳，難免故予誇大，證人之證言，有時
亦有因時間經過致使記憶失真之可能；然其基本事實之陳述，若果與真實性無礙時，
則仍非不得予以採信。原判決採納證人陳正順、陳金釧在第一審分別證述：「綽號『
小胖』之男子，並非養鴿協會之會員，常與甲○○在一起，我於八十六年間，因到甲
○○家喝茶聊天，而認識『小胖』，其後大約見過『小胖」七、八次；八十七年六月
五日晚上七時許，我曾在所經營之正翔飼料行看到『小胖』，並打招呼，不久，我聽
到有人喊林朝鴻被人抓走了，之後，林朝鴻之哥哥與警員、民意代表都有到現場，後
來我看到『小胖』與被告三人（即上訴人等）及林朝鴻一齊下車，當時林朝鴻之哥哥
問被告甲○○，是否帶林朝鴻去打，甲○○說『有』」（陳正順部分，見第一審卷第
三五頁背面、第三六頁、第七一頁）、「『小胖』的哥哥先前在台北縣金山鄉○○路
經營民生自助餐，『小胖』比較常與甲○○在一起，於八十七年六月五日晚上八時之
前有看到『小胖』，當時他與甲○○在一起；我於當晚七時三十分許曾打電話叫林朝
鴻來開會，不久就聽到有會員說林朝鴻被載走了，我便打電話至林朝鴻家，他家人說
他出去了，我出去查看林朝鴻的計程車，發現他車停在公路局的停車場，但人不在，
當時我很緊張，便打一一０報案，但一一０說我不是親人不能報案，我再打電話給林
朝聰（即林朝鴻二哥），他二哥與洪明塗（金山鄉民代表）大約八點到會場，一直等
到快九點，他們五人從基隆往金山之方向回來，林朝鴻下車，走路時腳有些跛，嘴角
有流血，他說他被打，他二哥帶他去驗傷，當時警員說驗完傷再做筆錄」（陳金釧部
分，見第一審卷第七二頁），作為判決之證據資料，核屬事實審法院無違於證據法則
之採證認事自由判斷職權之合法行使，並未違法。至於陳正順在警訊及第一審證稱：
不知林朝鴻遭人押走打傷之事，原判決不予採納，雖未敘明理由，惟就證人前後不同
之供述，說明採納其中一部分時，本即含有摒棄與其歧異部分之意，此乃證據取捨之
當然結果，自勿庸於判決理由內一一說明。上訴意旨（二）執陳正順之證言前後不符
，指摘原判決採證違法，自不足以辨識原判決已具備違背法令之形式要件。再者告訴
人供稱：伊遭上訴人等押走時沒有人看到，乃其個人之認知，非可排除有人親眼目睹
之可能。而陳正順證稱：「我有聽到有人喊林朝鴻被人抓走了」，顯係就其親身經歷
聽聞之事作證，並非傳聞自他人，原判決採納陳正順此部分證述，作為判決之基礎，
於法無違，不容任指為違法。本院四十六年台上字第五０四號、八十年台上字第四０
七三號、八十三年台上字第二一六二號判決所示情形，與本件不同，自難比附援引。
至於陳金釧證稱：「有聽到會員說林朝鴻被載走了」，雖係傳聞自其他會員，惟原判
決係以告訴人於警訊、偵審中之指訴與證人陳正順、陳金釧、洪明塗之證言及卷附之
驗傷診斷書等證據資料，相互印證，因而認定上訴人等各有其事實欄所載之妨害自由
犯行，則除去陳金釧該部分供述（有聽到會員說林朝鴻被載走了），綜合卷內其他證
據資料，本件仍應為同一事實認定，從而原審前述採證之瑕疵，既無從動搖原判決所
確認之事實，顯於判決無影響，依刑事訴訟法第三百八十條規定，仍非得據為提起第
三審上訴之合法理由。又陳金釧就林朝鴻遭人押走後，其二哥林朝聰與證人洪明塗抵
達北海支會之時間，在第一審係供稱：「大約八點」（見第一審卷第七二頁背面），
其對此一時間之供述，既非明確，則原審以告訴人指述（即八十七年六月五日二十時
十五分左右遭上訴人等夥同「小胖」剝奪行動自由）與乙○○、丙○○供認：於八十
七年六月五日二十時左右與告訴人同搭甲○○駕駛之小客車等情（見警局卷），相互
印證，認定告訴人係於八十七年六月五日二十時十五分左右，遭上訴人等夥同「小胖
」以強暴方法剝奪行動自由，與上引卷內證據資料之內容，尚無不符，而此項採證認
事自由判斷之職權行使，亦未違背證據法則。上訴意旨（三）、（四）執此指摘原判
決採證違法，顯屬誤會。至於告訴人遭上訴人等夥同「小胖」以強暴方法剝奪行動自
由時，是否另有證人在場，上訴人等始終未為具體之陳述，而原審受命法官於調查期
日、審判長於審判期日諭知調查證據完畢開始辯論前，一再詢問上訴人等：「尚有何
證據請求調查﹖」，渠等復一再答稱：「無」（見原審卷第三五頁、第五十頁），上
訴意旨（三）至法律審之本院，始又另執原審未傳訊其他在場之會員，指摘原判決未
盡證據調查之能事，自非依據卷內資料而為主張。再依原判決理由說明，其就洪明塗
之證言，僅採納其中部分（即洪某證稱：「林朝鴻的媽媽在八十七年六月五日晚上打
電話到我服務處，她說她小孩被人帶走，我匆忙趕到林家，因林朝鴻的二哥打電話到
祟光派出所，我便與警員一齊到加投路的會場，大約在當晚九點左右，伊看到有四、
五人下車，我認識其中的林朝鴻、甲○○及乙○○，其餘的不認識，當時林朝鴻走路
一拐一拐的」），作為判決之證據資料，對洪明塗證稱：林朝鴻之母親係八十七年六
月五日「傍晚六、七點」打電話給伊部分，則未採納。上訴意旨（五）另執原審摒棄
不採之證人證言，任指原判決違法，自非合法之第三審上訴理由。綜上所論，本件上
訴人等之上訴，均屬違背法律上之程式，皆應駁回。又本院為法律審，上訴人等提出
筆錄影本等件，無從斟酌，附此敘明。
據上論結，應依刑事訴訟法第三百九十五條前段，判決如主文。
中      華      民      國    九十一    年      十      月     四       日
                              最高法院刑事第一庭
                                  審判長法官  施  文  仁
                                        法官  林  永  茂
                                        法官  蕭  仰  歸
                                        法官  洪  文  章
                                        法官  花  滿  堂
      右正本證明與原本無異
                                              書  記  官
中      華      民      國    九十一    年      十      月      九      日
